臺灣高等法院高雄分院刑事判決　　　　96年度上訴字第1892號
上　訴　人　臺灣高雄地方法院檢察署檢察官
被　　　告　甲○○
上列上訴人因被告違反毒品危害防制條例案件，不服臺灣高雄地
方法院96年度訴字第2409號中華民國96年7月18日第一審判決（
起訴案號：臺灣高雄地方法院檢察署96年度毒偵字第4162號），
提起上訴，本院判決如下：
    主  文
原判決撤銷，發回臺灣高雄地方法院。
    理  由
一、本件原判決略以：被告甲○○（下稱被告）明知海洛因係毒
    品危害防制條例第2 條第2 項第1 款之第一級毒品，不得非
    法持有、施用，竟基於施用第一級毒品海洛因之犯意，於民
    國（下同）96年3 月22日某時，在高雄縣美濃鎮○○路55號
    住處，以針筒注射方式施用第一級毒品海洛因1 次。嗣於96
    年3 月23日16時30分許，為警持搜索票至高雄縣美濃鎮○○
    路○ 段319 號實施搜索，經被告同意後採集尿液送檢驗，呈
    海洛因代謝物嗎啡陽性反應之事實，固據其坦承在卷，並有
    尿液檢驗報告在卷可資佐證，被告施用第一級毒品之犯行固
    堪認定。惟被告前曾基於反覆、延續施用第一級毒品海洛因
    之集合犯意，自95年6 月20日中午12時許至96年2 月2 日上
    午7 時30分許止，以每隔1 日或2 日施用1 次頻率，不定時
    在其位於高雄縣美濃鎮○○路55號之住處，施用第一級毒品
    海洛因多次。嗣於附表所示時、地施用第一級毒品海洛因，
    為警查獲，並扣得如附表所示之物，經採集尿液送驗，均呈
    嗎啡陽性反應。經檢察官提起公訴，並由原審法院於96年5
    月30日以95年度訴字第3218號判決判處有期徒刑10月，並於
    96年6 月20日確定。本件被告上開被訴之施用第1 級毒品罪
    與上開經提起公訴並判決確定部分，所施用者均為第1 級毒
    品海洛因，且時間相近，並以相同方法反覆為之，被告並於
    審理中坦認其於96年2 月2 日為警查獲採尿送驗後，仍持續
    施用至同年3 月底，且均為每隔1 日或2 日施用1 次，因認
    本件經起訴之犯罪事實，與上開經判決確定部分之事實，顯
    係基於同一反覆施行之集合犯意為之，為集合犯，屬實質上
    一罪，且係前開案件之宣判日即96年5 月30日前所為，於依
    審判不可分原則，應為該案判決之效力所及，而不經言詞辯
    論，逕為諭知免訴之判決，固非無見。
二、本院按：若干犯行之行為態樣，本質上原具有反覆、延續實
    行之特徵，立法時既予特別概括犯意，在密切接近一定時、
    地持續實行之複次行為，倘依社會通念，於客觀上認為符合
    一個反覆、延續性之行為觀念者，於刑法評價上，即應成立
    一罪。本件第一審判決以毒品危害防制條例所規定之施用第
    一級毒品犯行，因鑑於施用毒品者，大多具有「成癮性」，
    為貫徹社會防制毒品之期盼，對施用毒品者，有施以「斷癮
    」之必要，乃就施用毒品行為，先為生理治療及心理復健之
    保安處遇，因而以令入勒戒處所觀察、勒戒方式，戒除其身
    癮，若仍無法戒除，有繼續施用毒品之傾向，再令入戒治處
    所施以強制戒治，以戒除其心癮，倘上開保安處遇猶無法收
    其遮斷毒癮之實效，方以刑罰追訴處罰，此為毒品危害防制
    條例第20、23條所明定，足見施用第一級或第二級毒品罪，
    本即預定其因成癮而有反覆實行施用毒品之性質，於刑法評
    價上，得以集合犯論以一罪，此固有最高法院96年度台上字
    第1802號判決可資參照。惟施用毒品行為，固多具有成癮性
    ，故毒品危害防制條例之施用第一級或第二級毒品罪，依該
    條例之立法意旨，原即預定其有反覆施用第一級或第二級毒
    品之性質，固得認屬學理上所稱「集合犯」而為包括之一罪
    。然對依集合犯而論以包括一罪之判斷，仍不能無限擴張，
    其一罪範圍之認定，必須與上揭連續犯刪除之立法旨趣相契
    合，苟行為人主觀上，非出於一個決意，客觀上各行為間，
    又無密切接近關係，依一般社會通念，認不應評價為一罪方
    合於刑罰公平原則時，自不能悉數率皆論以一罪，此亦有最
    高法院96年度台上字第2083號判決可資參照。再依刑法第56
    條修正理由之說明，謂「對繼續犯同一罪名之罪者，均適用
    連續犯之規定論處，不無鼓勵犯罪之嫌，亦使國家刑罰權之
    行使發生不合理之現象。」「基於連續犯原為數罪之本質及
    刑罰公平原則之考量，爰刪除有關連續犯之規定」等語，即
    係將本應各自獨立評價之數罪，回歸本來就應賦予複數法律
    效果之原貌。因此，就刑法修正施行後多次施用毒品之犯行
    ，採一罪一罰，始符合立法本旨。刑法修正施行後之多次施
    用犯行，除符合接續犯之要件外，則應一罪一罰（最高法院
    96年度第9 次刑庭會議決議參照）。所謂接續犯係指數行為
    於同時同地或密切接近之時地實施，侵害同一法益，各行為
    之獨立性極為薄弱，依一般社會健全觀念，在時間差上難以
    強行分開，在刑法評價上，以視為數個舉動之接續施行，合
    為包括之一行為予以評價，較為合理者，始足當之，而為包
    括之一罪，亦有最高法院86年台上字第3295號判例可資參照
    。因此「成癮性」並不等同於應論以接續犯之包括一罪，亦
    即有「成癮性」者並不必然在時空上是同時同地或反覆密集
    施用，具延續性，而無獨立性。換言之，欲成立施用毒品罪
    之接續犯而論以一罪，除須行為人係基於單一之施用毒品犯
    意外，尚須該行為係於同時同地或密切接近之時空為之，且
    侵害同一法益，始足當之，否則如仍有時、空上之差距，而
    依社會通念認為已有相當之獨立性時，即非接續犯，仍應採
    一罪一罰，始符合立法之本意，合於刑罰公平原則，以避免
    評價不足，或為過度評價。所謂單一犯意係指行為人為滿足
    其一次毒癮而施用而言。如非為滿足一次毒癮而施用，即難
    論以一罪。
三、本件公訴人起訴主張之犯罪事實為：被告於96年3 月22日某
    時，在高雄縣美濃鎮○○路55號住處，施用第一級毒品海洛
    因1 次，迄於96年3 月23日16時30分許，為警持搜索票至高
    雄縣美濃鎮○○路○ 段319 號實施搜索，經被告同意後採集
    尿液送檢驗，呈海洛因代謝物嗎啡陽性反應。而被告前係自
    95年6 月20日中午12時許至96年2 月2 日上午7 時30分許止
    ，每隔1 或2 日施用1 次，不定時施用第一級毒品海洛因多
    次。嗣分別於95年6 月21日上午10時許、96年2 月3 日下午
    3 時許，為警在附表之地查獲扣得如附表所示之物，案經檢
    察官提起公訴，並由原審法院於96年5 月30日以95年度訴字
    第3218號判決判處有期徒刑10月，於96年6 月20日確定，有
    該院95年度訴字第3218號判決及刑事案件辦案進行簿各1 份
    在卷可稽（見原審卷第17-26 頁）。足徵本件公訴人起訴被
    告施用毒品之犯行係在95年7 月1 日刑法廢止連續犯生效施
    行後，無從與前案成立連續犯無訛。再者，本件檢察官起訴
    被告施用毒品海洛因之犯罪時間係在96年3 月22日許，而被
    告前案最後一次施用海洛因之時間係在96年2 月2 日，兩者
    相距近一個多月，則起訴部分與前案判決確定部分是否係基
    於一個單一決意，為滿足一次毒癮而施用之關係，即非無疑
    。尤以前次施用完畢被查獲後，再度取得毒品施用，在客觀
    上實難認後來之施用係為滿足前次施用之毒癮之不足。雖被
    告於原審法院行準備程序調查時供稱：96年2 月2 日驗完尿
    後一直都有施用到3 月底，每1 或2 天施用一次，我想戒毒
    ，所以3 月底以後就沒有再施用云云（見原審卷第31頁）。
    惟縱被告每次施用毒品間隔之時間短，然前後延續之日數期
    間非短，能否謂依社會通念均不具有獨立性，得認為其每次
    施用毒品均係基於單一決意之施用犯意，以滿足其一次之毒
    癮，而非基於概括之犯意，滿足其先後多次毒癮而施用？被
    告每次取得毒品究係為滿足其一次或數毒癮而施用，原判決
    並未根究明白，僅憑被告之片面自白施用之期間，遽認係集
    合犯，而認後案起訴部分應為前案判決效力所及，就後案起
    訴部分逕為免訴之判決，以致對於被告整個施用毒品之犯罪
    評價不足，有失刑法廢止連續犯之意旨及刑罰之公平性，顯
    有未洽，檢察官執此聲明上訴，指摘原判決不當，為有理由
    ，應由本院將原判決撤銷，為維持被告之審級利益，發回原
    審法院更為審理，且不經言詞辯論為之。
四、據上論結，應依刑事訴訟法第364 條、369 條第1 項前段、
    第372條，判決如主文。
中　　華　　民　　國　　96　　年　　9 　　月　　18　　日
                  刑事第四庭    審判長法官　蕭權閔
                                      法官　陳吉雄
                                      法官　李嘉興
以上正本證明與原本無異。
如不服本判決應於收受本判決後10日內向本院提出上訴書狀，其
未敘述上訴理由者，並得於提起上訴後10日內向本院補提理由書
狀（均須按他造當事人之人數附繕本）「切勿逕送上級法院」。
中　　華　　民　　國　　96　　年　　9 　　月　　18　　日
　　　　　　　　　　　　　　　　　　書記官　劉博文
  被告甲○○前案違反毒品危害防制條例判決附表
┌──────┬────┬──────┬─────────┬────────┐
│編        號│犯罪時間│犯 罪 地 點 │ 查   獲   經   過│ 扣　案　物　品 │
├──────┼────┼──────┼─────────┼────────┤
│一、本案部分│95年6 月│高雄縣美濃鎮│嗣於翌日上午10時10│1.注射針筒2 支。│
│臺灣高雄地方│20日中午│福美路55號  │分許，在高雄縣美濃│2.殘渣空袋1 個。│
│法院檢察署95│12時許  │            │鎮○○街101 號旁之│                │
│年度毒偵字第│        │            │土地公廟前為警查獲│                │
│5897號      │        │            │，並採尿送驗。    │                │
├──────┼────┼──────┼─────────┼────────┤
│二、併案部分│96年2 月│同上。      │嗣於96年2 月3 日下│海洛因1 包（檢驗│
│臺灣高雄地方│2 日上午│            │午3 時50分許，在高│前淨重0.111 公克│
│法院檢察署96│7 時30分│            │雄縣美濃鎮○○街68│，檢驗後淨重0.07│
│度毒偵字第33│許      │            │號前為警查獲，並採│8 公克）        │
│33號        │        │            │尿送驗。          │                │
└──────┴────┴──────┴─────────┴────────┘
